臺灣臺中地方法院民事判決　100年度訴字第303號
原　　　告　陳沛茹
被　　　告　許淑娟
訴訟代理人　黃逸仁律師
上列當事人間清償借款事件，本院於民國100年8月31日言詞辯論
終結，判決如下：
    主    文
原告之訴及其假執行之聲請均駁回。
訴訟費用由原告負擔。
    事實及理由
甲、程序方面
一、按訴狀送達後，原告不得將原訴變更或追加他訴，但擴張或
    減縮應受判決事項之聲明者，不在此限，民事訴訟法第255
    條第1項第3款定有明文。本件原告起訴時原請求「1.被告應
    給付原告新台幣（下同）27萬9200元，及自民國（下同）98
    年 7月18日起至清償日止，按年息百分之六計算之利息。2.
    被告應給付原告29萬元，及自98年 7月29日起至清償日止，
    按年息百分之六計算之利息。3.被告應給付原告12萬5000元
    ，及自98年 8月26日起至清償日止，按年息百分之六計算之
    利息。4.被告應給付原告13萬6433元，及自98年9月3日起至
    清償日止，按年息百分之六計算之利息。5.請准予領回提存
    擔保金4萬1670元。 」嗣於本院審理中變更聲明為「1.被告
    應給付原告93萬633元 ，及自起訴補正狀繕本送達翌日起至
    清償日止，按年息百分之五計算之利息。2.願供擔保，請准
    宣告假執行。」核屬擴張或減縮應受判決事項之聲明，依前
    揭法條規定，核無不合，應准許之。
二、又按原告於判決確定前，得撤回訴之全部或一部。但被告已
    為本案之言詞辯論者，應得其同意，民事訴訟法第262條第1
    項定有明文。本件原告原起訴對象另列被告宋逸卉，嗣於本
    院100年4月6日言詞辯論期日當庭撤回對被告宋逸卉部分之
    訴訟，被告宋逸卉未經言詞辯論，合於前開規定，應予准許
    ，併予敘明。
乙、實體方面
一、原告起訴主張：被告係原告之友人，其自98年5月間起陸續
    持附表所示編號1至4號之支票向原告貼現借款，兩造約定以
    上開支票之發票日為還款日，支票面額與實借本金之差額視
    為借款日與還款日間之利息，並予預扣。原告亦於前揭附表
    所示之借款日期將附表所示之本金，以郵局存簿轉帳方式，
    自原告設於豐原中正路郵局0Ｚ000000000000號帳戶，轉帳至
    被告設於同郵局之00000000000000號帳戶。殆至附表編號1
    所示之支票發票日屆至，被告向原告表示，編號1之支票因
    週轉不及，其願以如附表編號5之支票換回編號1之支票，原
    告念及友誼遂予同意。詎料，編號2至5號之支票發票日屆至
    時，均遭退票，原告向被告催討未果，爰依消費借貸之法律
    關係提起本件訴訟。並聲明：1.被告應給付原告93萬633元
    ，及自起訴補正狀繕本送達翌日起至清償日止，按年息百分
    之五計算之利息。2.願供擔保，請准宣告假執行。
二、對被告答辯之陳述：兩造係多年好友，而原告與宋逸卉素不
    相識，且系爭支票退票前，原告與宋逸卉從未見過面，原告
    既與宋逸卉素不相識，且不曾見面，若非信任被告，並認定
    被告為借款人，焉有可能將系爭借款交付予被告，而不直接
    交付予宋逸卉。系爭支票退票後，宋逸卉雖曾委託律師召開
    債權人會議，並邀請原告到場，然宋逸卉於會中所提出之負
    債明細表，竟將原告姓名「陳沛茹」誤寫為「陳沛如」，由
    此益見，宋逸卉與原告確實素不相識，於系爭支票退票以前
    ，宋逸卉從來不知系爭支票之執票人為原告。且原告執有系
    爭支票，均係自被告處取得，此為被告許所不爭執，雖上開
    支票僅有宋逸卉之背書，而無被告之背書；然原告與被告自
    96年6月起即有票貼往來，往來頻繁，原告均係依被告之指
    示，於取得擔保支票前，即將約定款項先行轉帳至被告所有
    之郵局帳戶原告甚至已將被告所有之郵局帳戶設定為存簿轉
    帳約定帳戶，往來初期，被告係將票貼之擔保支票，逕自以
    無摺存款之方式，存入原告郵局帳戶內，委任郵局取款，其
    後始改以郵寄方式將支票寄交原告，由原告自行存入原告之
    郵局帳戶，委任郵局取款。易言之，於系爭支票退票以前，
    被告並非以「面交」方式，將票貼之擔保支票予原告，原告
    自無從及時要求被告背書；且原告與被告係多年好友，被告
    此前為票貼所交付予原告之擔保支票，均如期兌現，原告因
    此信任被告不致於賴帳，故未積極要求被告在系爭支票背書
    ，亦屬人情之常，焉能以系爭支票上並無被告之背書，而否
    定兩造間有消費借貸之法律關係存在。
三、被告則答辯略以：原告固有數度將其出借予訴外人宋逸卉之
    款項以匯款之方式轉由被告交付于宋逸卉，惟殊無據此即論
    定兩造間存有消費借貸之法律關係。當事人主張有金錢借貸
    關係存在，須就其發生所須具備之特別要件即(一)金錢之交付
    及(一)借貸意思表示互相一致負舉證之責任，若僅證明有金錢
    之交付，未證明借貸意思表示互相一致者，尚不能認為有金
    錢借貸關係存在，最高法院81年度台上字第2372號判決要旨
    參照。準此，縱原告確實將其欲與宋逸卉進行票貼之款項經
    由被告轉交予宋逸卉，然原告自始至終仍未曾就兩造間如何
    有「借貸之合意」乙節予以證明，如何能謂兩造間已成立消
    費借貸契約？倘兩造間確有此契約關係存在，則何以在被告
    交付予原告之支票中，完全未見被告之背書？甚者，在已出
    現客票跳票而需進行「換票」之情形下，係由宋逸卉出面與
    之進行換票而非被告出面，何以原告當時猶未曾要求被告於
    支票上背書以確保其權利？顯見被告僅係單純介紹原告與宋
    逸卉二人進行票貼之媒介。至於，原告另稱其與宋逸卉互不
    認識，不可能成立借貸關係，然渠等是否認識，與是否成立
    借貸關係乙節，並無必然之關係可言，原告執此為辯，顯無
    理由。再者，原告於本件相關之刑事偵查程序（臺灣臺中地
    方法院檢察署99年度偵字第1427號）陳稱：「被告在一次聚
    餐中曾告知他有多年換票貼息之經驗，問伊有無意願？」、
    「許小姐（被告）有利可圖當然會一直幫我們換票」、「9/
    7我、許、宋三人協商時原本宋小姐說協商當天會先給我一
    些現金和客票其他金額簽發本票」等語，亦足證當時被告係
    居間協調借款、還款事宜而介紹原告與宋逸卉進行票貼，全
    係基於第三人之角色，是原告稱係被告持他人之支票向其貼
    現云云，顯與其偵查中之說詞大相矛盾，不足採信。並聲明
    ：1.駁回原告之訴及假執行之聲請。2.願供擔保請准免為假
    執行。
四、得心證之理由：
    本件原告主張被告與案外人宋逸卉共同持票向伊借款共93萬
    633元，請求被告依消費借貸法律關係返還，而被告對於原
    告將款項匯入其帳戶一節並不否認，然否認兩造間有消費借
    貸契約存在，並以前詞置辯，是兩造之爭點厥為：原告上開
    交付被告之金錢是否為被告向原告借貸所為？兩造間究竟有
    無成立消費借貸契約？經查：
  (一)按當事人主張有利於己之事實者，就其事實有舉證之責任，
    民事訴訟法第277條亦定有明文。又民事訴訟如係由原告主
    張權利者，應先由原告負舉證之責，若原告先不能舉證，以
    證實自己主張之事實為真實，則被告就其抗辯事實即令不能
    舉證，或其所舉證據尚有疵累，亦應駁回原告之訴；又請求
    履行債務之訴，除被告自認原告所主張債權發生原因之事實
    外，應先由原告就其主張之事實，負舉證之責任，必須證明
    其為真實後，被告於其抗辯事實，始應負證明之責任，此為
    舉證責任分擔之原則，最高法院分別著有17年上字第917 號
    及43年臺上字第377號判例可資參照。次按稱消費借貸者，
    謂當事人一方移轉金錢或其他代替物之所有權於他方，而約
    定他方以種類、品質、數量相同之物返還之契約，民法第
    474條第1項定有明文。是消費借貸為契約之一種，必須當事
    人互相意思表示一致，始能成立。可知金錢消費借貸契約之
    成立，須同時具備「借貸雙方當事人消費借貸意思表示合致
    」及「貸與人將金錢交付予借用人」兩要件，始得認定雙方
    之間有消費借貸關係之存在。是原告主張有金錢借貸關係存
    在者，須就其發生所須具備之特別要件即金錢之交付與借貸
    意思表示相互一致負舉證責任。
  (二)本件被告雖不否認收受原告交付之金錢等情，然僅據此無從
    證明被告與原告間確已成立消費借貸契約，及原告有交付借
    款予被告等事實。是本件原告就其確有成立消費借貸契約並
    依消費借貸契約交付93萬633元予被告之事實，自應負舉證
    之責任。雖原告提出如附表所示之支票影本5紙，並聲請訊
    問證人陳麗芳為證，而被告亦自認該5張本票係其交付給原
    告，惟被告辯稱僅係居間媒介原告與案外人宋逸卉借款，而
    代宋逸卉交付等語。再查：原告提出如附表所示之支票中，
    其上均僅有案外人宋逸卉之背書，而無被告之背書，苟如原
    告所主張係被告借款而非案外人宋逸卉借款，為何原告不要
    求被告在持以借款擔保之客票上背書，是原告提出之如附表
    所示支票已難證明兩造間確有借款之合意。況證人陳麗芳於
    本院100年5月16日言詞辯論時結證稱：「（原告問：許淑娟
    有無說要用自己的名義借錢票貼？）沒有，我們自己也沒有
    問票貼的對象」、「（原告問：當時票貼是何人拿票給我們
    向我們票貼的？）許淑娟是介紹人，所以是由許淑娟拿的」
    、「（在許淑娟交付給你進行票貼的支票，有無許淑娟背書
    的？）無，因為票不是她的，她只是介紹人，所以我沒有要
    求她背書」等語。以上開如附表所示票據背書之情況，參以
    證人陳麗芳之證言均稱被告僅為借款之介紹人等語，均相符
    合，堪認被告抗辯係案外人宋逸卉借款，被告係借款之介紹
    人，應可採信。是以，被告雖不否認收受該原告交付之現金
    及匯款，然被告已否認係因借款而收受，是此尚不足以證明
    被告有向原告借款93萬633元。而本件惟除被告自認曾收受
    原告交付之款項而得以證明原告確有金錢之交付外，原告並
    未再提出其他證據證明兩造間有消費借貸之合意。原告既未
    提出證據證明兩造確有消費借貸之合意，揆諸首揭舉證責任
    之法理，即不能為有利於原告之認定，故原告主張兩造間就
    上開款項之交付存在消費借貸之法律關係，即難遽予採信。
    綜上，原告本於消費借貸契約之法律關係，為本件清償借款
    之主張，於法即屬無據。
五、綜上所述，原告依消費借貸法律關係，請求被告返還93萬63
    3元及起訴狀繕本送達翌日起至清償日止，按週年利率百分
    之5計算之利息，為無理由，不應准許。
六、原告之訴既經駁回，其假執行之聲請亦失所附麗，應併予駁
    回。
七、本件事證已臻明確，兩造其餘主張及舉證經核與本件判決結
    果不生影響，爰不一一論述，併予敘明。
八、訴訟費用負擔依據：民事訴訟法第78條。
中    華    民    國   100    年    9     月    21    日
                  民事第四庭    法  官  張清洲
正本係照原本作成。
如對本判決上訴，須於判決送達後20日內向本院提出上訴狀。如
委任律師提起上訴者，應一併繳納上訴審裁判費。
中    華    民    國   100    年    9     月    21    日
                                書記官  顏督訓
附表：
┌──┬──────┬───────┬────────┬────────┬────────┐
│編號│發票人      │票號          │發票日          │金額（新台幣元）│備註            │
├──┼──────┼───────┼────────┼────────┼────────┤
│1   │宋謀        │FN0000000     │98年7月12日     │240,000         │未提示，以編號5 │
│    │            │              │                │                │支票交換        │
├──┼──────┼───────┼────────┼────────┼────────┤
│2   │洛壎國際有限│PT0000000     │98年7月17日     │279,200         │                │
│    │公司        │              │                │                │                │
├──┼──────┼───────┼────────┼────────┼────────┤
│3   │達鈜工程行宋│TPA0000000    │98年7月28日     │290,000         │                │
│    │其昌        │              │                │                │                │
├──┼──────┼───────┼────────┼────────┼────────┤
│4   │達鈜工程行宋│QG0000000     │98年8月25日     │125,000         │                │
│    │其昌        │              │                │                │                │
├──┼──────┼───────┼────────┼────────┼────────┤
│5   │元富水泥製品│SJA0000000    │98年9月2日      │236,433         │                │
│    │股份有限公司│              │                │                │                │
└──┴──────┴───────┴────────┴────────┴────────┘